臺灣高雄地方法院刑事判決　　　　　　　100年度易字第402號
公　訴　人　臺灣高雄地方法院檢察署檢察官
被　　　告　柯瓊姬
選任辯護人　曾永霖律師
上列被告因詐欺案件，經檢察官提起公訴（99年度偵字第34563
號），本院判決如下：
    主  文
柯瓊姬無罪。
    理  由
一、公訴意旨略以：被告柯瓊姬雖知國內金融機構帳戶之申辦手
    續堪稱簡便，而現今社會利用他人金融帳戶資料詐財之犯罪
    型態甚為猖獗，屢經國內平面及電子等各類媒體多年來廣為
    披露，顯能合理預見若將自己之金融帳戶資料供他人使用，
    該帳戶有可能被作為詐財及掩飾犯行之工具，猶基於縱有他
    人持其金融帳戶資料詐財亦不違背其本意之幫助詐欺取財不
    確定故意，於民國99年6 月2 日，在高雄市○○區○○路
    246 號統一超商股份有限公司春陽門市，將其所申設中華郵
    政股份有限公司板橋海山郵局（下稱海山郵局）帳號000000
    00000000之帳戶提款卡，以宅急便寄交給詐騙集團成員「辛
    帆浩」收受，再於99年6 月3 日透過電話告知「辛帆浩」提
    款卡密碼；復接續於99年6 月4 日18時許，在高雄市○○○
    路255 號和欣客運建國站服務台，將其所申設板橋商業銀行
    民族分行（下稱板橋商銀）帳號000-00000000000001之帳戶
    之提款卡及密碼，交寄予「辛帆浩」所屬詐騙集團成員。嗣
    「辛帆浩」所屬詐騙集團成員先後取得上揭2 帳戶之提款卡
    及密碼，即基於意圖為自己不法所有之犯意聯絡，(一)於99年
    6 月3 日17時9 分許，撥打電話予張關皓，佯稱其先前於網
    路購物時，因公司人員作業疏失，將付款方式誤設為分期付
    款，須至提款機依指示操作，始能更正以避免繼續扣款云云
    ，致張關皓陷於錯誤，而分別於99年6 月3 日17時48分許，
    99年6 月4 日某時許，依指示操作提款機而各將新臺幣（下
    同）3 萬元、3 萬元分別匯至柯瓊姬上開海山郵局、板橋商
    銀帳戶內。(二)於99年6 月3 日20時54分許，撥打電話予申其
    永，佯稱其先前於網路購物時，因公司人員作業疏失，將付
    款方式誤設為分期付款，須至提款機依指示操作，始能更正
    以避免繼續扣款云云，致申其永陷於錯誤，而於99年6 月3
    日21時25分許，依指示操作提款機而將7,203 元匯至柯瓊姬
    上開海山郵局帳戶內。(三)於99年6 月3 日21時許，撥打電話
    予李威承，佯稱其先前於網路購物時，因公司人員作業疏失
    ，將付款方式誤設為分期付款，須至提款機依指示操作，始
    能更正以避免繼續扣款云云，致李威承陷於錯誤，而於99年
    6 月3 日21時23分許，99年6 月4 日某時許，依指示操作提
    款機而各將2 萬8,028 元、1 萬5,956 元分別匯至柯瓊姬上
    開海山郵局、板橋商銀帳戶內。嗣張關皓、申其永、李威承
    發覺受騙，報警處理。因認被告柯瓊姬涉犯刑法第30條第1
    項、第339 條第1 項之幫助詐欺取財罪嫌等語。
二、按被告以外之人於審判外之陳述，雖不符刑事訴訟法第159
    條之1 至第159 條之4 之規定，而經當事人於審判程序同意
    作為證據，法院審酌該言詞陳述或書面陳述作成時之情況，
    認為適當者，亦得為證據，刑事訴訟法第159 條之5 第1 項
    定有明文。本件檢察官、辯護人及被告於本院審判程序時，
    就本判決所引用審判外之言詞或書面陳述，均明示同意有證
    據能力，本院審酌該具有傳聞證據性質之證據，其取得過程
    並無瑕疵，與待證事實具有關聯性，證明力非明顯過低，以
    之作為證據係屬適當，認俱得為證據。
三、按檢察官就被告犯罪事實，應負舉證責任，並指出證明之方
    法；犯罪事實應依證據認定之，無證據不得認定犯罪事實；
    不能證明被告犯罪者，應諭知無罪之判決，刑事訴訟法第16
    1 條第1 項、第154 條第2 項、第301 條第1 項分別定有明
    文。次按事實之認定，應憑證據，如未能發現相當證據，或
    證據不足以證明，自不能以推測或擬制之方法，為裁判之基
    礎。且認定不利於被告之事實，須依積極證據，苟積極證據
    不足為不利於被告事實之認定時，即應為有利於被告之認定
    ，更不必有何有利之證據；又刑事訴訟法上所謂認定犯罪事
    實之積極證據，係指適合於被告犯罪事實之認定之積極證據
    而言，雖不以直接證據為限，間接證據亦包括在內，然而無
    論直接或間接證據，其為訴訟上之證明，須於通常一般之人
    均不致有所懷疑，而得確信其為真實之程度者，始得據為有
    罪之認定，倘其證明尚未達到此一程度，而有合理之懷疑存
    在，無從使事實審法院得有罪之確信時，即應由法院諭知被
    告無罪之判決（最高法院30年上字第816 號、29年上字第31
    05號、40年臺上字第86號、76年臺上字第4986號判例意旨可
    資參照）。
四、公訴人認被告柯瓊姬涉犯前開幫助詐欺罪嫌，無非以被害人
    張關皓、申其永、李威承之指述，以及其等提供自動櫃員機
    交易明細表共5 紙、中華郵政股份有限公司板橋郵局99年6
    月29日板營字第0991802437號函暨檢附開戶基本資料、客戶
    歷史交易清單各1 份、板信商業銀行集中作業中心99年7 月
    1 日板信集中字第0997471171號函暨檢附開戶基本資料、帳
    戶交易明細表各1 份，又被告自承將所申設海山郵局、板信
    商銀帳戶資料交付他人等語，為主要之依據。然訊據被告固
    坦承有於99年6 月2 日、4 日，將其所申設上開海山郵局、
    板信商銀帳戶提款卡、密碼，寄交、提供給「辛帆浩」，惟
    堅決否認有何幫助詐欺取財之犯行，辯稱：伊看報紙廣告找
    工作應徵「東京戀人」之接聽員工作，報紙廣告是男友張有
    毅拿給伊，伊以持用行動電話門號0000000000撥打報載電話
    0000000000與對方聯繫，一位自稱「林經理」與伊接洽，告
    知需先寄交履歷、郵局帳戶存摺影本、提款卡與密碼給會計
    「辛帆浩」，以作為薪資匯款之用，之後對方說郵局帳戶有
    問題，伊隔天就另外寄板信商銀帳戶過去。伊當時很需要工
    作維持生計才沒想那麼多，但絕對無幫助他人犯罪的意思，
    伊於99年6 月5 日晚上10時許發覺受騙，翌日立即報案等語
    。經查：
  (一)被害人張關皓、申其永、李威承分別於99年6 月3 日，接獲
    詐騙集團成員來電佯稱其先前於網路購物時，因公司人員作
    業疏失，將付款方式誤設為分期付款，須至提款機依指示操
    作，始能更正以避免繼續扣款云云，致張關皓、申其永、李
    威承信以為真而陷於錯誤，分別於同日、翌日（4 日），依
    指示陸續匯款如上述金額至被告前揭海山郵局、板信商銀帳
    戶內之事實，業據被害人張關皓、申其永、李威承於警詢中
    指述明確（警卷第23-25 頁、第28-29 頁、第33-34 頁），
    並有被害人張關皓、申其永、李威承提出之自動櫃員機交易
    明細表共5 紙、中華郵政股份有限公司板橋郵局99年6 月29
    日板營字第0991802437號函暨檢附開戶基本資料、客戶歷史
    交易清單各1 份、板信商業銀行集中作業中心99年7 月1 日
    板信集中字第0997471171號函暨檢附開戶基本資料、帳戶交
    易明細表各1  份在卷可稽（警卷第27頁、第32頁、第37-48
    頁，堪認被告前揭海山郵局、板信商銀帳戶確遭詐騙集團作
    為詐騙被害人張關皓、申其永、李威承之犯罪工具無疑。
  (二)就被告上開海山郵局、板信商銀帳戶，何以遭作為詐騙之犯
    罪工具使用，致使被害人張關皓等3 人將款項匯入該帳戶內
    乙節，業據被告陳稱如前，並聲請傳喚證人張有毅，且提出
    其持用行動電話門號0000000000撥打報紙廣告刊載電話號碼
    0000000000之通話明細1 份、宅急便顧客收執聯2 紙為佐證
    （警卷第12-16 頁、第20-21 頁）。經證人張有毅於本院審
    理時證稱：大概99年5 月份當時被告待業中、很想找工作，
    自由時報的小廣告是我幫她看報紙分類求職廣告，然後交給
    她，我告訴她可以打電話去問，因為我也沒工作所以有打去
    問，對方說會有1 個行動電話的SIM 卡給我們，依時段接聽
    ，1 分鐘多少錢，然後需要銀行或郵局戶頭這樣，我有陪被
    告到和欣客運建國站寄交帳戶資料，之後她說對方都沒有回
    應，我就帶她去覺民派出所報案等語明確（本院卷第27-30
    頁）。復觀之被告持用之行動電話門號於99年6 月1 日、2
    日、3 日、5 日分別有與宅即便收執聯上載「辛帆浩」之聯
    絡電話0000000000進行通聯之情形，有前揭卷附通話明細、
    宅急便顧客收執聯可按，堪認被告前開所辯，尚非虛詞。又
    衡諸一般販賣帳戶者通常不再有繼續使用帳戶之意，且收購
    帳戶與販賣帳戶之人，一方交付帳戶資料，另一方給付收購
    價款，銀貨兩迄後，即不會亦無必要再聯絡。而參酌被告所
    有海山郵局、板信商銀帳戶之交易明細，上開2 帳戶於99年
    6 月3 日、4 日分別有被害人轉帳3 萬元、3 萬元、7,203
    元、2 萬8,028 元、1 萬5,956 元之紀錄，均有上揭交易明
    細表在卷可查（警卷第38-48 頁），比對上開通聯紀錄通話
    時間及帳戶款項進出日期，可知被告於99年6 月2 日、4 日
    將帳戶提款卡等資料寄交他人後，迄99年6 月5 日仍以其所
    有行動電話門號撥打報載電話之情形，尚與一般販賣人頭帳
    戶之情形有間。再者，被告發覺有異立即於99年6 月6 日前
    往警局報案，亦有高雄市政府警察局三民第二分局覺民派出
    所受理刑事案件報案三聯單、刑事案件報案證明申請書各1
    份附卷可按（偵卷第20-21 頁），苟被告主觀上確有幫助詐
    欺集團之意，應無甘冒被查緝之風險，前往警局製作筆錄及
    早自曝線索之理，益徵其主觀上於交付帳戶資料時應未預見
    該帳戶會遭到不法使用，足徵被告辯稱其因找工作被騙走提
    款卡及密碼等語，堪可採信。
  (三)至被告於偵、審中固供稱：我與對方通話應徵的時間共約5
    分鐘，以前18歲曾在台灣松下電子公司以及其他電子公司工
    作，當時只要郵局存簿影本而已等語（偵卷第14頁；本院卷
    第32-33 頁）。惟刑法上所謂「未必故意」，乃行為人雖預
    見構成犯罪事實之發生可能，卻乏積極付諸實現之意欲，僅
    任令其自然發展，且該事實之實現不違背其本意而言。然被
    告上開所述，僅能證明其知悉脫離自身控制之提款卡及密碼
    可能遭人提領帳戶內款項，尚難直接推論被告主觀上已預見
    「林經理」、「辛帆浩」會將其上開海山郵局、板信商銀帳
    戶作為詐騙工具使用，且該詐騙事實之實現不違背其本意。
    又被告所稱電話求職時間非長、過去應徵工作毋須提供提款
    卡及密碼等語，此次應徵固與一般公司行號應徵職員之常態
    不符。惟查，被告於本件詐騙發生時年屆48歲，案發前長期
    待業中亟需工作收入，且過去應徵電子公司員工係20、30年
    前之經驗，其從事低階技術員、單純勞務工作，依上所自稱
    ，難認其社會閱歷豐富，復因經濟壓力急欲尋覓工作以致思
    慮未周，而落入不法份子之圈套，遭騙走上開2 金融機構帳
    戶之提款卡及密碼，仍非無法想像之事。況近年來詐騙案件
    層出不窮，政府雖不斷宣導防詐騙之觀念，提醒民眾切勿聽
    信任何不明人士之指示操作自動櫃員機轉帳、匯款，報章雜
    誌及新聞媒體亦時常報導民眾遭詐騙集團騙走大筆金錢之案
    例，然社會上仍有不少人士遭政府機關不斷提醒宣導之詐騙
    手法詐騙得手，其中亦不乏在社會上有相當地位或受過相當
    教育之人。是尚難僅以被告為一成年成熟之人，其所述應徵
    工作之情節與常理有違，即推認被告所辯不合常情而無可採
    信。
五、綜上所述，公訴人所舉之證據，經綜合評價，僅足以證明被
    告所有之上開海山郵局、板信商銀帳戶，遭詐騙集團作為詐
    騙告訴人之犯罪工具，尚不足以證明被告於交付上開金融機
    構帳戶提款卡及密碼時，主觀上對於該帳戶可能被用為詐欺
    犯罪之工具乙節有所認識，且容認其發生亦不違背本意。本
    件公訴人認被告涉嫌前揭犯行所憑之證據，尚未達於通常一
    般之人均不致有所懷疑，而得確信其為真實之程度。此外，
    復查無其他積極證據足資認定被告確有幫助詐欺取財之主觀
    犯意，揆諸首揭法條、判例意旨之說明，自應為被告無罪之
    諭知。
據上論斷，應依刑事訴訟法第301 條第1 項前段，判決如主文。
本案經檢察官賴寶合到庭執行職務。
中    華    民    國    100   年    5     月    19    日
                  刑事第十二庭  審判長法  官  黃建榮
                                      法  官  林勳煜
                                      法  官  王品惠
以上正本證明與原本無異。
如不服本判決應於收受送達後10日內向本院提出上訴書狀，並應
敘述具體理由；如未敘述上訴理由者，應於上訴期間屆滿後20日
內向本院補提理由書（均須按他造當事人之人數附繕本）「切勿
逕送上級法院」。
中    華    民    國    100   年    5     月    19    日
                                      書記官  李文廣